ACORDAO-COMPLETO-2548053

ACÓRDÃO 9242/2022 ATA 41/2022 - PRIMEIRA CÂMARA

VISTOS, relatados e discutidos estes autos de atos de pensão militar, submetidos à apreciação deste Tribunal para fins de registro, nos termos do inc. III do art. 71 da Constituição Federal de 1988, atos esses cadastrados e disponibilizados ao TCU por intermédio do Sistema e-Pessoal, na forma dos arts. 2º e 4º da Instrução Normativa TCU 78/2018,
ACORDAM os Ministros do Tribunal de Contas da União, reunidos em Sessão da 1ª Câmara, diante das razões expostas pelo Relator e com fundamento nos arts. 1º, inciso V, e 39, inciso II, ambos da Lei 8.443/92, c/c o art. 259, inciso II, do Regimento Interno, em:
9.1. considerar, com fundamento no art. 260, § 5º, do Regimento Interno deste Tribunal, prejudicado o ato nº 54969/2018 (peça 3) , atinente à concessão inicial da pensão militar instituída por Jose de Almeida Cavalcante em favor de Eunice Maria de Almeida Cavalcante, tendo em vista a perda de seu objeto, com o falecimento da beneficiária;
9.2. considerar ilegal o ato de reversão da pensão militar instituída por Jose de Almeida Cavalcante em favor de Sandra Maria de Almeida Cavalcante (ato nº 32484/2019, peça 4) , negando-lhe o registro correspondente, nos termos do § 1º do art. 260 do Regimento Interno desta Corte de Contas;
9.3. dispensar a devolução dos valores indevidamente recebidos até a data da ciência deste Acórdão, com base no Enunciado 106 da Súmula da Jurisprudência do TCU;
9.4. determinar ao órgão de origem que:
9.4.1. comunique à Sra. Sandra Maria de Almeida Cavalcante o inteiro teor deste Acórdão, com fundamento nos arts. 71, inciso IX, da Constituição Federal e 262 do Regimento Interno desta Corte de Contas, no prazo de 15 (quinze) dias, contados a partir da ciência da presente deliberação, e, após, faça cessar os pagamentos decorrentes do ato ora impugnado, sob pena de responsabilidade solidária da autoridade administrativa omissa;
9.4.2. alerte a interessada no sentido de que o efeito suspensivo proveniente da interposição de eventuais recursos, caso não providos, não a exime da devolução dos valores indevidamente percebidos após a notificação;
9.4.3. envie a esta Corte de Contas, no prazo de 30 (trinta) dias, por cópia, comprovante de que a interessada teve ciência desta deliberação;
9.4.4. dê ciência à Sra. Sandra Maria de Almeida Cavalcante acerca da necessidade de que demonstre a efetiva opção pelos benefícios legalmente acumuláveis, nos termos do art. 29 da Lei 3.765/1960, tendo em vista a indevida configuração da percepção de três benefícios custeados pelos cofres públicos por meio do ato nº 32484/2019, e, a depender da providência por ela adotada, emita novo ato de pensão, livre da irregularidade apontada, submetendo-o ao TCU, no prazo de trinta dias, consoante os arts. 262, § 2º, do Regimento Interno do TCU e 19, § 3º, da Instrução Normativa TCU 78/2018;
9.5. determinar à Sefip que:
9.5.1. acompanhe o cumprimento das determinações elencadas nos itens 9.4.1 a 9.4.4 deste Acórdão;
9.5.2. arquive estes autos.

Atos de Pensão militar da unidade emissora COMANDO DO EXÉRCITO

Primeira Câmara

Comando do Exército.

3. Interessadas: Eunice Maria de Almeida Cavalcante, CPF XXX.049.694-XX; Sandra Maria de Almeida Cavalcante; CPF XXX.014.564-XX.

Jorge Oliveira.

13.1. Ministros presentes: Walton Alencar Rodrigues (Presidente), Benjamin Zymler e Jorge Oliveira.
13.2. Ministro que alegou impedimento na Sessão: Jorge Oliveira.
13.3. Ministro-Substituto convocado: Augusto Sherman Cavalcanti (Relator).
13.4. Ministro-Substituto presente: Weder de Oliveira.

AUGUSTO SHERMAN

Cuidam os autos de atos de pensão militar, submetidos à apreciação deste Tribunal para fins de registro, nos termos do inc. III do art. 71 da Constituição Federal de 1988, atos esses cadastrados e disponibilizados ao TCU por intermédio do Sistema e-Pessoal, na forma dos arts. 2º e 4º da Instrução Normativa TCU 78/2018.
2.	A unidade técnica, ao analisar os fundamentos legais das concessões bem como as informações prestadas pelo órgão do controle interno, lavrou a instrução constante da peça 6, adiante parcialmente transcrita, com eventuais ajustes de forma:
"INTRODUÇÃO
1. Trata-se de atos de pensão militar, submetidos, para fins de registro, à apreciação do Tribunal de Contas da União (TCU) , de acordo com o art. 71, inciso III, da Constituição Federal.  Os atos foram cadastrados e disponibilizados ao TCU por intermédio do Sistema e-Pessoal, na forma do art. 2º e 4º da Instrução Normativa TCU 78/2018.
2. Os atos desse processo pertencem às seguintes unidades:
2.1. Unidade emissora: COMANDO DO EXÉRCITO.
2.2. Unidade cadastradora: DIRETORIA DE INATIVOS E PENSIONISTAS.
2.3. Subunidade cadastradora: SUC7 - 7ª Região Militar.
EXAME TÉCNICO
Procedimentos aplicados
3. Os procedimentos para exame, apreciação e registro de atos de pessoal encontram-se estabelecidos na Instrução Normativa TCU 78/2018 e na Resolução TCU 206/2007.
[...]
Exame das Constatações
9. Ato: 54969/2018 - Inicial - Interessado (a) : JOSE DE ALMEIDA CAVALCANTE - CPF: XXX.669.634-XX
9.1. Beneficiário: EUNICE MARIA DE ALMEIDA CAVALCANTE - CPF: XXX.049.694-XX - Cônjuge
9.2. Parecer do Controle Interno: considerar o ato Legal.
9.3. Constatações e análises: 
9.3.1. Posto/Graduação de referência para cálculo dos proventos de reforma não correspondente a 01 (um) grau hierárquico imediato/superior ao último posto/graduação na ativa.
a. Justificativa do Gestor de Pessoal: o 1º Tenente JOSE DE ALMEIDA CAVALCANTE foi transferido para a Reserva Remunerada, em 12/07/1976, contando mais de 35 anos de Sv, amparado pelo Art. 155 da Lei nº 5.774/71, com os proventos do posto de Major, conforme Art. 120 e Art. 170 da Lei nº 5.787/72, por estar beneficiado pelo Art. 1º da Lei 1.156/50. O instituidor contribuía para a pensão de 2 postos acima, pelo amparo do Art 6º da Lei nº 3.765/60.
b. Análise do Controle Interno: Justificativa do gestor esclarece pendência
c. Análise da Equipe Técnica: Legal
Verificou-se que o instituidor foi inativado no posto de Capitão com os proventos do posto de Major, de acordo com os arts. 120 e 170 da Lei nº 5.787/72, por estar beneficiado pelo Art. 1º da Lei 1.156/50, com melhoria dos proventos de reforma e repercussão na pensão militar, com base em Leis de Guerra e na Folha de Apostila anexa ao ato de reversão de pensão militar 32484/2019, que será analisado concomitante com o ato inicial nº 54969/2018, em análise. O instituidor possuía os requisitos exigidos pelo art. 6º, da Lei nº 3.765/60, para contribuição de dois postos ou graduações superiores, para efeito de pensão, no posto de Coronel. Em relação à beneficiária EUNICE MARIA DE ALMEIDA CAVALCANTE, não se constatou acumulação de cargos/proventos públicos e/ou pensão de outro regime em desacordo com o art. 29 da Lei nº 3.765/60, conforme pesquisa no 'Sistema Indícios' do TCU.
Neste sentido, esta unidade técnica entende que o presente ato inicial de pensão militar pode receber a chancela pela LEGALIDADE, em conformidade com o Texto de Jurisprudência do ISA - 110495.
9.3.2. Há outro ato na base de mesmo CPF, mesmo órgão e o mesmo tipo, e que ainda não foi apreciado. Ato (s) encontrado (s) no e-Pessoal: 32484/2019 (TCU) .
a. Justificativa do Gestor de Pessoal: Não há. Verificação efetuada no âmbito do TCU.
b. Análise do Controle Interno: Não há. Verificação efetuada no âmbito do TCU.
c. Análise da Equipe Técnica: Legal
O ato de reversão de pensão militar de nº 32484/2019 será analisado concomitante com o ato inicial de nº 54969/2018, em análise.
9.4. O quadro resumo de ocorrências e, quando for o caso, o detalhamento da norma legal e da jurisprudência para as inconsistências acima elencadas encontra-se no anexo II dessa instrução. 
9.5. Encaminhamento do ato: 
9.5.1. Considerar LEGAL e conceder o registro do ato de Pensão militar 54969/2018 - Inicial de JOSE DE ALMEIDA CAVALCANTE do quadro de pessoal do órgão/entidade COMANDO DO EXÉRCITO.
10. Ato: 32484/2019 - Reversão - Interessado (a) : JOSE DE ALMEIDA CAVALCANTE - CPF: XXX.669.634-XX
10.1. Beneficiário: SANDRA MARIA DE ALMEIDA CAVALCANTE - CPF: XXX.014.564-XX - Filho (a) 
10.2. Parecer do Controle Interno: considerar o ato Legal.
10.3. Constatações e análises: 
10.3.1. Posto/Graduação de referência para cálculo dos proventos de reforma não correspondente a 01 (um) grau hierárquico imediato/superior ao último posto/graduação na ativa.
a. Justificativa do Gestor de Pessoal: Detalhamento: o 1º Tenente JOSE DE ALMEIDA CAVALCANTE foi transferido para a Reserva Remunerada, em 12/07/1976, contando mais de 35 anos de Sv, amparado pelo Art. 155 da Lei nº 5.774/71, com os proventos do posto de Major, conforme Art. 120 e Art. 170 da Lei nº 5.787/72, por estar beneficiado pelo Art. 1º da Lei 1.156/50. O instituidor contribuía para a pensão de 2 postos acima, pelo amparo do Art 6º da Lei nº 3765/60. Gestor anexou os seguintes documentos: Portaria da Reserva - Documento oficial.
b. Análise do Controle Interno: Justificativa do gestor esclarece pendência
c. Análise da Equipe Técnica: Ilegal
Verificou-se que o instituidor foi inativado no posto de Capitão com os proventos do posto de Major, de acordo com os arts. 120 e 170 da Lei nº 5.787/72, por estar beneficiado pelo Art. 1º da Lei 1.156/50, com melhoria dos proventos de reforma e repercussão na pensão militar, com base em Leis de Guerra e Folha de Apostila anexa. O instituidor possuía os requisitos exigidos pelo art. 6º, da Lei nº 3.765/60, para contribuição de dois postos ou graduações superiores, para efeito de pensão, no posto de Coronel, em conformidade com o Texto de Jurisprudência do ISA - 110495. Em relação à beneficiária SANDRA MARIA DE ALMEIDA CAVALCANTE, os rendimentos dos vínculos como servidora da Agência Estadual de Meio Ambiente/PE e pensionista do Comando da 7ª Região militar, que contabilizados conjuntamente, não extrapolam o teto remuneratório constitucional, de acordo com consulta no Sistema Contracheque do e-Pessoal. No entanto, acumula mais uma aposentadoria por tempo de contribuição, desde 31/12/2016, benefício pago pelo INSS, conforme pesquisa de benefícios previdenciários do RGPS no ISA do e-Pessoal, anexa ao ato, situação não amparada pelo art. 29 da Lei nº 3.765/60. Neste sentido, a concessão de reversão de pensão militar não pode prosperar, devendo receber a chancela pela ILEGALIDADE e apresente à beneficiária o direito a opção entre os cargos/proventos/benefícios acumulados com a pensão militar.
10.3.2. Há outro ato na base de mesmo CPF, mesmo órgão e o mesmo tipo, e que ainda não foi apreciado. Ato (s) encontrado (s) no e-Pessoal: 54969/2018 (TCU) .
a. Justificativa do Gestor de Pessoal: Não há. Verificação efetuada no âmbito do TCU.
b. Análise do Controle Interno: Não há. Verificação efetuada no âmbito do TCU.
c. Análise da Equipe Técnica: Legal
O ato inicial de pensão militar de nº 54969/2018 será analisado concomitante com o ato de reversão de nº 32484/2019, em análise.
10.3.3. Indício encontrado para o beneficiário SANDRA MARIA DE ALMEIDA CAVALCANTE de CPF XXX.014.564-XX - tipo de indício: Acumulação ilegal de pensão militar com mais de um benefício ou vencimento (permitida a acumulação com apenas um outro benefício ou vencimento) , situação: ENCAMINHADO PARA ESCLARECIMENTO.
a. Justificativa do Gestor de Pessoal: Não há. Verificação efetuada no âmbito do TCU.
b. Análise do Controle Interno: Não há. Verificação efetuada no âmbito do TCU.
c. Análise da Equipe Técnica: Ilegal
Verificou-se que a beneficiária SANDRA MARIA DE ALMEIDA CAVALCANTE tem rendimentos de vínculos como servidora da Agência Estadual de Meio Ambiente/PE e pensionista do Comando da 7ª Região militar, que contabilizados conjuntamente, não extrapolam o teto remuneratório constitucional, de acordo com consulta no Sistema Contracheque do e-Pessoal. No entanto, acumula mais uma aposentadoria por tempo de contribuição, desde 31/12/2016, benefício pago pelo INSS, conforme pesquisa de benefícios previdenciários do RGPS no ISA do e-Pessoal, anexa, situação não amparada pelo art. 29 da Lei nº 3.765/60. Neste sentido, a concessão de reversão de pensão militar não pode prosperar, devendo receber a chancela pela ILEGALIDADE e apresente à beneficiária o direito a opção entre os cargos/proventos/benefícios acumulados com a pensão militar.
10.3.4. Ato de alteração/reversão sem ato inicial apreciado pela legalidade. Ato (s) inicial encontrado (s) no e-Pessoal: 54969/2018 (TCU) .
a. Justificativa do Gestor de Pessoal: Não há. Verificação efetuada no âmbito do TCU.
b. Análise do Controle Interno: Não há. Verificação efetuada no âmbito do TCU.
c. Análise da Equipe Técnica: Legal
O ato inicial de pensão militar de nº 54969/2018 será analisado concomitante com o ato de reversão de nº 32484/2019, em análise.
10.4. O quadro resumo de ocorrências e, quando for o caso, o detalhamento da norma legal e da jurisprudência para as inconsistências acima elencadas encontra-se no anexo II dessa instrução. 
10.5. Encaminhamento do ato: 
10.5.1. Considerar ILEGAL e recusar registro do ato de Pensão militar 32484/2019 - Reversão de JOSE DE ALMEIDA CAVALCANTE do quadro de pessoal do órgão/entidade COMANDO DO EXÉRCITO, com base nos arts. 71, inciso III, da Constituição Federal, 1º, inciso V, e 39, inciso II, da Lei 8.443/1992 e 260, § 1º, do Regimento Interno. 
10.5.2. Com fulcro no art. 262, caput, do Regimento Interno deste Tribunal, determinar ao órgão/entidade COMANDO DO EXÉRCITO que: 
a. emita novo ato, livre da irregularidade ora apontada, em substituição ao ato de Pensão militar de JOSE DE ALMEIDA CAVALCANTE, submetendo-o à nova apreciação por este Tribunal, na forma do artigo 260, caput, também do Regimento.
b. dispense a devolução dos valores indevidamente recebidos de boa-fé até a data da ciência do órgão/entidade COMANDO DO EXÉRCITO, do acórdão que vier a ser proferido, com base no Enunciado 106 da Súmula da Jurisprudência do TCU.
c. dê ciência, no prazo de quinze dias, contados da notificação, do inteiro teor desta deliberação (a) o interessado (a) , alertando-o (a) de que o efeito suspensivo proveniente da interposição de eventuais recursos junto ao TCU não o (a) exime da devolução dos valores percebidos indevidamente, caso o recurso não seja provido.
d. apresente ao beneficiário o direito a opção entre os cargos/proventos acumulados ilegalmente com a pensão militar/reforma para tal situação se enquadre no que prescreve o art. 29 de Lei nº 3.765/60.
e. informe o teor do acórdão que vier a ser prolatado, encaminhando ao TCU, no prazo de trinta dias, comprovante da data de ciência pelo (a) interessado (a) , nos termos do art. 4º, § 3º, da Resolução TCU 170/2004.
CONCLUSÃO
11. A abrangência e a profundidade das verificações levadas a efeito fundamentam convicção de que o ato 54969/2018 pode ser apreciado pela legalidade, em razão de não terem sido encontradas irregularidades no ato, de acordo com o item Exame das Constatações desta instrução.
12. A abrangência e a profundidade das verificações levadas a efeito fundamentam convicção de que o ato 32484/2019 pode ser apreciado pela ilegalidade, em razão das irregularidades apontadas no item Exame das Constatações desta instrução, que representam afronta à legislação e à jurisprudência de referência.
PROPOSTA DE ENCAMINHAMENTO
13. Ante o exposto, com fundamento no art. 71, inciso III, da Constituição Federal, no art. 1º, inciso V, e art. 39, incisos I e II, da Lei 8.443/1992, no art. 260 do Regimento Interno do Tribunal de Contas da União, propõe-se: 
13.1. Considerar LEGAL e conceder o registro do ato de Pensão militar 54969/2018 - Inicial de JOSE DE ALMEIDA CAVALCANTE do quadro de pessoal do órgão/entidade COMANDO DO EXÉRCITO.
13.2. Considerar ILEGAL e recusar registro do ato de Pensão militar 32484/2019 - Reversão de JOSE DE ALMEIDA CAVALCANTE do quadro de pessoal do órgão/entidade COMANDO DO EXÉRCITO, com base nos arts. 71, inciso III, da Constituição Federal, 1º, inciso V, e 39, inciso II, da Lei 8.443/1992 e 260, § 1º, do Regimento Interno.
13.3. Com fulcro no art. 262, caput, do Regimento Interno deste Tribunal, determinar ao órgão/entidade COMANDO DO EXÉRCITO que:
13.3.1. dispense a devolução dos valores indevidamente recebidos de boa-fé até a data da ciência do órgão/entidade COMANDO DO EXÉRCITO, do acórdão que vier a ser proferido, com base no Enunciado 106 da Súmula da Jurisprudência do TCU.
13.3.2. apresente ao beneficiário o direito a opção entre os cargos/proventos acumulados ilegalmente com a pensão militar/reforma para tal situação se enquadre no que prescreve o art. 29 de Lei nº 3.765/60.
13.3.3. emita novo ato, livre da irregularidade ora apontada, em substituição  ao ato de Pensão militar de JOSE DE ALMEIDA CAVALCANTE, submetendo-o à nova apreciação por este Tribunal, na forma do artigo 260, caput, também do Regimento.
13.3.4. informe o teor do acórdão que vier a ser prolatado, encaminhando ao TCU, no prazo de trinta dias, comprovante da data de ciência pelo (a) interessado (a) , nos termos do art. 4º, § 3º, da Resolução TCU 170/2004.
13.3.5. dê ciência, no prazo de quinze dias, contados da notificação, do inteiro teor desta deliberação (a) o interessado (a) , alertando-o (a) de que o efeito suspensivo proveniente da interposição de eventuais recursos junto ao TCU não o (a) exime da devolução dos valores percebidos indevidamente, caso o recurso não seja provido."
3.	Em seu pronunciamento regimental, o Ministério Público junto a esta Casa, neste ato representado pelo Procurador Júlio Marcelo de Oliveira, manifestou sua concordância em relação ao encaminhamento alvitrado pela unidade técnica (peça 8) .
É o relatório.

não há.

Procurador Júlio Marcelo de Oliveira.

PESSOAL. PENSÃO MILITAR. UM ATO PREJUDICADO, EM FUNÇÃO DO EXAURIMENTO DE SEUS EFEITOS FINANCEIROS ANTES DA APRECIAÇÃO. UM ATO COM ACUMULAÇÃO INDEVIDA DE BENEFÍCIOS. ILEGALIDADE E NEGATIVA DO CORRESPONDENTE REGISTRO. DETERMINAÇÕES.

PENSÃO MILITAR (PMIL)

Cuidam os autos de atos de pensão militar, submetidos à apreciação deste Tribunal para fins de registro, nos termos do inc. III do art. 71 da Constituição Federal de 1988, atos esses cadastrados e disponibilizados ao TCU por intermédio do Sistema e-Pessoal, na forma dos arts. 2º e 4º da Instrução Normativa TCU 78/2018.
2.	O ato de concessão inicial da pensão militar instituída por Jose de Almeida Cavalcante em favor de Eunice Maria de Almeida Cavalcante (ato nº 54969/2018, peça 3) encontra-se conforme aos normativos regentes e, em princípio, poderia ser apreciado pela legalidade com o subsequente registro, nos termos sugeridos pela unidade instrutiva e ratificados pelo Parquet especializado. No entanto, a partir de consulta realizada ao Sistema Sisobi, constatei o falecimento da beneficiária, Eunice Maria de Almeida Cavalcante, em 30/11/2018 (peça 9) . Cessados, portanto, seus efeitos financeiros, configurada a hipótese de aplicação do art. 260, § 5º, do Regimento Interno desta Casa, no sentido de considerar tal ato prejudicado por perda de objeto.
3.	No que se refere à outra concessão constante dos autos, diante dos elementos disponíveis e da legislação pertinente, acompanho as conclusões uniformes da Sefip e do MP/TCU quanto a constatar a presença de irregularidade no ato de reversão da pensão militar instituída por Jose de Almeida Cavalcante em favor de Sandra Maria de Almeida Cavalcante (ato nº 32484/2019, peça 4) , tendo em vista a identificação de que Sandra Maria de Almeida Cavalcante, além do referido benefício instituído por seu falecido pai, também percebe outros dois benefícios civis (o vínculo como servidora da Agência Estadual de Meio Ambiente/PE e uma aposentadoria por tempo de contribuição custeada pelo INSS) , extrapolando, portanto, os limites de acumulação estabelecidos pelo art. 29 da Lei 3.765/1960, na redação a ele conferida pela Medida Provisória 2.215-10/2001 (sob cuja regência verificou-se o óbito do instituidor) , consoante reiterada jurisprudência desta Corte (tais como, apenas para citar alguns exemplos, da 1ª Câmara os Acórdãos 4760/2021, relator Ministro Vital do Rêgo, 5348/2021, de minha relatoria, e 7909/2021, relator Ministro Benjamin Zymler, e na 2ª Câmara os Acórdãos 7349/2021, relator Ministro Augusto Nardes, 7648/2021, relator Ministro Marcos Bemquerer Costa, e 7673/2021, relator Ministro Raimundo Carreiro) .
4.	Dentro desse quadro, o ato de pensão militar constante da peça 4 não poderá prosperar nos moldes em que concedido, sem prejuízo de que novo ato seja encaminhado ao Tribunal para oportuna deliberação, sendo que, na hipótese, o saneamento do ato dependerá da apresentação, pela Sra. Sandra Maria de Almeida Cavalcante, de efetiva manifestação de opção pelos benefícios legalmente acumuláveis, à vista do disposto no art. 29 da Lei 3.765/1960.
5.	Destaco que os atos de pensão militar constantes destes autos foram disponibilizados ao TCU há menos de 5 (cinco) anos, não lhes sendo aplicável, assim, a nova orientação do STF consubstanciada no RE 636.553/RS.
6.	No que se refere especificamente ao ato nº 32484/2019 (peça 4) , considerando tratar-se de ilegalidade relacionada a processo de concessão, perfilho o entendimento de que o julgamento proposto não implica a obrigatoriedade de ressarcimento das importâncias indevidamente recebidas de boa-fé, até a data do conhecimento desta deliberação pelo órgão concedente, razão pela qual julgo aplicável o Enunciado 106 da Súmula de Jurisprudência do deste Tribunal.
		Dessa forma, proponho que o Tribunal aprove o Acórdão que ora submeto à deliberação deste Colegiado.
TCU, Sala das Sessões, em 29 de novembro de 2022.
AUGUSTO SHERMAN CAVALCANTI 
Relator